【裁判字號】    99,交聲,443
【裁判日期】    990122
【裁判案由】    聲明異議
【裁判全文】
臺灣臺中地方法院刑事裁定            99年度交聲字第443號
原處分機關  交通部公路總局臺中區監理所
異  議  人
即受處分人  甲○○
上列受處分人因違反道路交通管理處罰條例案件，對於交通部公
路總局臺中區監理所民國98年12月16日所為之處分（中監違字第
裁60-HD0000000號裁決書），聲明異議，本院裁定如下：
    主  文
原處分關於罰鍰新臺幣肆萬玖仟伍佰元部分撤銷，甲○○不罰。
    理  由
一、本件原處分機關交通部公路總局臺中區監理所係以：異議人
    即受處分人甲○○（下稱受處分人）於民國97年11月16日 1
    時26分許，駕駛車牌號碼6192-UT 號自用一般小客貨車，在
    臺中縣沙鹿鎮○○路與文昌街口處，因「酒後駕車，其吐氣
    所含酒精濃度每公升為1.13毫克」違規，經臺中縣警察局清
    水分局光華派出所員警當場舉發，本站認檢察官為緩起訴處
    分時依刑事訴訟法第253 條之2第1項規定對被告所為之指示
    及課予之負擔，係一種特殊的處遇措施，並非刑罰，故本案
    業經檢察官命受處分人向國庫支付新台幣（下同）6 萬元，
    並為緩起訴處分，於該緩起訴處分猶豫期間屆滿未經撤銷而
    實質確定時，依刑事訴訟法第260 條之意旨，宜視同不起訴
    處分，爰此，本站遂依行政罰法第26條第2 項，爰依道路交
    通管理處罰條例第35條第1項第1款規定、第24條第1項第2款
    （裁決書漏載「第24條第1項第2款」應予補充更正），裁處
    受處分人罰鍰新臺幣（下同）49,500元、吊扣駕駛執照12個
    月，並施以道安講習。
二、本件聲明異議意旨略以：受處分人因酒駕，業經台灣臺中地
    方法院檢察署依刑事訴訟法第253 條之2 規定，命受處分人
    向國庫支付6 萬元，惟原處分機關又依道路交通管理處罰條
    例第35條第1 項裁決罰鍰4 萬9 千5 百元，有違行政罰法第
    26 條 一事不二罰之意旨，爰請鈞院撤銷原處分關於罰鍰部
    分。
三、按汽車駕駛人，駕駛汽車經測試檢定有酒精濃度超過規定標
    準之情形者，處新臺幣15,000元以上60,000元以下罰鍰，並
    當場移置保管該汽車及吊扣其駕駛執照1 年；因而肇事致人
    受傷者，並吊扣其駕駛執照2 年；致人重傷或死亡者，吊銷
    其駕駛執照，並不得再考領，道路交通管理處罰條例第35條
    第1 項第1 款定有明文。惟依95年2 月5 日正式施行之行政
    罰法第26條第1 項規定：「一行為同時觸犯刑事法律及違反
    行政法上義務規定者，依刑事法律處罰之。但其行為應處以
    其他種類行政罰或得沒入之物而未經法院宣告沒收者，亦得
    裁處之。」此乃一行為同時造成刑罰法律與行政秩序罰規定
    發生競合適用之關係時，基於「一事不二罰」之法理，經由
    立法程序確立應以刑罰優先為原則，避免行為人承受過度且
    重複之處罰。此觀該條立法理由明確揭示：「一行為同時觸
    犯刑事法律及違反行政法上義務規定時，由於刑罰與行政罰
    同屬對不法行為之制裁，而刑罰之懲罰作用較強，故依刑事
    法律處罰，即足資警惕時，實無一事二罰再處行政罰之必要
    。且刑事法律處罰，由法院依法定程序為之，較符合正當法
    律程序，應予優先適用。但罰鍰以外之沒入或其他種類行政
    罰，因兼具維護公共秩序之作用，為達行政目的，行政機關
    仍得併予裁處，故為第一項但書規定。」，其理益明。是以
    前揭行政罰法中刑事法律處罰優先且不再處以行政秩序罰之
    目的，既係因為行為人已接受刑罰而足資警惕，且已發生懲
    罰之作用，即無使行為人陷於雙重處罰之不利益，則關於刑
    事法律處罰之範圍自應採取實質認定，凡刑事實體法或程序
    法中所規定客觀上剝奪行為人生命、自由、財產權利，主觀
    上亦因制裁之嚴厲性、痛苦性，其強度足以造成心理強制而
    間接達成矯正教化目的之處遇手段，皆應納入其中，而不以
    形式上符合刑法第32條至第34條所定主刑及從刑種類者為限
    ，始與前揭法律規範之意旨相符。
四、經查：本件受處分人上開酒後駕車除構成道路交通管理處罰
    條例第35條第1 項第1 款之交通違規事由外，亦已合於刑法
    第185 條之3 服用酒類不能安全駕駛動力交通工具而駕駛罪
    之構成要件，臺灣臺中地方法院檢察署檢察官於斟酌受處分
    人之犯後態度及公共利益之維護後，認以緩起訴處分為適當
    ，乃於97年11月18日以97年度速偵字第4862號為緩起訴處分
    ，並於處分書中載明緩起訴期間為1 年，受處分人應於收受
    緩起訴處分命令通知書之日起3 個月內，向國庫支付60,000
    元確定，有緩起訴處分命令通知書、高等法院被告前案記錄
    表、臺灣臺中地方法院檢察署自行收納款項統一收據影本各
    一份在卷可稽。則受處分人上開違反刑事法律禁止規範之犯
    罪事實既已明確，僅因檢察官採取緩起訴處分之替代性刑事
    處遇手段，未將該案逕行起訴或聲請簡易判決處刑，致其後
    適用之刑事訴訟程序有所區別，然就受處分人負有包括支付
    一定金額予檢察官指定機構在內之義務觀察，其如未在上開
    指定期間內確實履行義務，依刑事訴訟法第253 條之3第1項
    第3 款之規定，受處分人將遭受撤銷緩起訴處分之不利益；
    反之，倘其確實遵守並履行各項緩起訴條件，除非合於刑事
    訴訟法第260 條所定情形之一，否則受處分人即無再就同一
    案件遭受刑事訴追之虞。從而，受處分人已因上開緩起訴處
    分而剝奪其財產權，主觀上前揭金錢給付義務亦具有強制性
    、懲罰性，雖不若易科罰金係以支付金錢作為自由刑之替代
    ，惟經由緩起訴處分條件之履行使其免於遭檢察官發動起訴
    程序，仍具有替代刑罰之效果，廣義而言，應屬前揭所稱之
    「實質刑事法律處罰」，而有行政罰法第26條第1 項「一事
    不二罰」規定之適用（臺灣高等法院臺中分院95年度交抗字
    第477 號裁定同此結論，可值參照）。
五、綜上，原處分關於罰鍰49,500元部分，依行政罰法第26條第
    1 項前段規定，即應依刑事法律處罰之，已無再依上開道路
    交通管理處罰條例第35條第1項第1款裁處行政罰鍰之餘地，
    受處分人據以聲明異議非無理由，原處分就此部分應予撤銷
    ，另由本院為受處分人不罰之諭知。
六、至於原處分關於吊扣駕駛執照及施以道安講習等部分，則係
    預防將來再犯危險之管制罰，而有別於前揭針對已發生違規
    事實科處罰鍰之行政秩序罰，屬行政罰法第26條第1 項但書
    所稱之「其他種類行政罰」，原處分機關仍得依道路交通管
    理處罰條例第35條第1項第1款予以裁處，然受處分人就此部
    分並未聲明異議，本院自無庸審酌，併此敘明。
七、據上論斷，應依道路交通管理處罰條例第87條第2 項，道路
    交通案件處理辦法第20條，裁定如主文。
中    華    民    國    99    年    1     月    22    日
                    交通法庭  法  官  高英賓
以上正本證明與原本無異。
如不服本裁定，應於收受送達後5 日內向本院提出抗告狀。（應
附繕本）
                              書記官  司立文
中    華    民    國    99    年    1     月    22    日

司法院資訊處製作；財團法人民間司法改革基金會備份。
